ACORDAO-COMPLETO-2533221

ACÓRDÃO 2276/2022 ATA 12/2022 - PRIMEIRA CÂMARA

VISTOS, relatados e discutidos estes autos de pensão militar deferida pelo Comando do Exército,
ACORDAM os Ministros do Tribunal de Contas da União, reunidos em sessão da Primeira Câmara, diante das razões expostas pelo Relator, com fundamento no art. 71, inciso III, da Constituição Federal e nos arts. 1º, inciso V, 39, inciso II, e 45 da Lei 8.443/1992, em:
9.1. considerar ilegal o ato de concessão de interesse das sras. Elane Cristina Pires da Cruz, Eliana Cruz Machado, Zenaide da Cruz Caldas, Zeneide da Cruz Guerra e Zuleide Pires da Cruz, recusando seu registro;
9.2. dispensar o ressarcimento das quantias indevidamente recebidas, em boa-fé, pelas interessadas, consoante o Enunciado 106 da Súmula de Jurisprudência deste Tribunal;
9.3. determinar ao Comando do Exército que:
9.3.1. faça cessar, no prazo de 15 (quinze) dias, contado a partir da ciência desta deliberação, os pagamentos decorrentes do ato impugnado, sob pena de responsabilidade solidária da autoridade administrativa omissa, consoante disposto nos arts. 71, inciso IX, da Constituição Federal e 262 do RITCU;
9.3.2. dê ciência desta deliberação às sras. Elane Cristina Pires da Cruz, Eliana Cruz Machado, Zenaide da Cruz Caldas, Zeneide da Cruz Guerra e Zuleide Pires da Cruz, alertando-as de que o efeito suspensivo proveniente da interposição de eventuais recursos, caso não providos, não as exime da devolução dos valores indevidamente percebidos após a notificação;
9.3.3. envie a esta Corte de Contas, no prazo de 30 (trinta) dias, por cópia, comprovante de que as interessadas tiveram ciência desta deliberação;
9.4. esclarecer à unidade de origem, com supedâneo no art. 262, § 2º, do RITCU, que a concessão considerada ilegal poderá prosperar mediante a emissão e o encaminhamento a este Tribunal de novo ato concessório, escoimado das irregularidades apontadas nestes autos; e
9.5. dar ciência desta deliberação ao Instituto Nacional do Seguro Social, para adoção das medidas pertinentes em face do recebimento indevido de benefício assistencial pelas sras. Zenaide da Cruz Caldas, Zeneide da Cruz Guerra e Zuleide Pires da Cruz.

Apreciação, para fins de registro, de pensão militar concedida pelo Comando do Exército.

Primeira Câmara

Comando do Exército

3. Interessadas: Elane Cristina Pires da Cruz (XXX.210.452-XX); Eliana Cruz Machado (XXX.918.362-XX); Zenaide da Cruz Caldas (XXX.133.142-XX); Zeneide da Cruz Guerra (XXX.201.202-XX); e Zuleide Pires da Cruz (XXX.930.982-XX)

13.1. Ministros presentes: Walton Alencar Rodrigues (Presidente), Benjamin Zymler (Relator) e Vital do Rêgo.
13.2. Ministro-Substituto convocado: Augusto Sherman Cavalcanti.
13.3. Ministro-Substituto presente: Weder de Oliveira.

BENJAMIN ZYMLER

Adoto como relatório, com os ajustes de forma pertinentes, a instrução elaborada no âmbito da Secretaria de Fiscalização de Integridade de Atos e Pagamentos de Pessoal e de Benefícios Sociais (Sefip) , a qual contou com a anuência dos dirigentes da unidade técnica e do representante do Ministério Público junto ao Tribunal de Contas da União (MP/TCU) :
	"INTRODUÇÃO
Trata-se de ato de pensão militar, submetido, para fins de registro, à apreciação do Tribunal de Contas da União (TCU) , de acordo com o art. 71, inciso III, da Constituição Federal. O ato foi cadastrado e disponibilizado ao TCU por intermédio do Sistema e-Pessoal, na forma dos arts. 2º e 4º da Instrução Normativa TCU 78/2018.
O ato desse processo pertence às seguintes unidades:
2.1. Unidade emissora: COMANDO DO EXÉRCITO.
2.2. Unidade cadastradora:  DIRETORIA DE INATIVOS E PENSIONISTAS.
2.3. Subunidade cadastradora: SUC12 - 12ª Região Militar.
	EXAME TÉCNICO
Procedimentos aplicados
Os procedimentos para exame, apreciação e registro de atos de pessoal encontram-se estabelecidos na Instrução Normativa TCU 78/2018 e na Resolução TCU 206/2007.
 (...) 
Exame das Constatações
9. Ato: 2109/2016 - Reversão - Interessado: VIDAL BATISTA DA CRUZ - CPF: XXX.640.072-XX
9.1. Beneficiários: ELANE CRISTINA PIRES DA CRUZ - CPF: XXX.210.452-XX - Filho (a) ; ELIANA CRUZ MACHADO - CPF: XXX.918.362-XX - Filho (a) ; ZENAIDE DA  CRUZ CALDAS - CPF: XXX.133.142-XX - Filho (a) ; ZENEIDE DA CRUZ GUERRA - CPF: XXX.201.202-XX - Filho (a) ; e ZULEIDE PIRES DA CRUZ - CPF: XXX.930.982-XX - Filho (a) 
9.2. Parecer do Controle Interno: considerar o ato Legal.
9.3. Constatação e análise: 
9.3.1. Posto/Graduação de referência para cálculo dos proventos de pensão  é diferente do Posto/Graduação de referência para cálculo dos proventos de reforma.
a. Justificativa do Gestor de Pessoal: ATO ASSECUTÓRIO DE MELHORIA DE PENSÃO, CONFORME PORT Nº 95-DCIP.32, DE 28 JUN 2010 - DOU 124, DE 1 JUL 2010
b. Análise do Controle Interno: Justificativa do gestor esclarece pendência
c. Análise da Equipe Técnica: Ilegal
Pela leitura do ato de concessão militar e seus anexos, verifica-se que o instituidor foi inicialmente reformado por limite de idade de permanência na reserva com proventos com base no soldo de Soldado.
Posteriormente, houve uma melhoria da pensão, por meio da Portaria 095-DCIP.32, de 28/6/2012, da Diretoria de Civis, Inativos, Pensionistas e Assistencia Social do Exército, tendo como amparo legal o art. 7º e o parágrafo único do art. 71 do Decreto 49.096, de 10/10/1960, e o parágrafo único do art. 107, inciso V do art. 108, parágrafos 1º e 2º, alínea 'c' do art. 110 da Lei nº 6.880/1980.
A melhoria posterior, amparada na invalidez/incapacidade majorou os proventos para o posto/graduação para Terceiro Sargento. Tal situação afronta o Acórdão 2225/2019-TCU-Plenário, de relatoria do Ministro Benjamin Zymler, que permite a majoração de reforma somente para militares da ativa ou reserva. No caso em tela, o militar já se encontrava reformado, tendo sido concedida após a morte do militar.
Frente a tal situação, a concessão em tela não pode prosperar, devendo receber a chancela pela ILEGALIDADE e os proventos de pensão ser reajustados para graduação de Soldado.
Pesquisas aos sistemas internos do Tribunal identificaram que as Sras. ZENAIDE DA CRUZ CALDAS, ZENEIDE DA CRUZ GUERRA e ZULEIDE PIRES DA CRUZ acumulam a pensão militar com um benefício de amparo ao idoso (BPC) , previsto na Lei 8.742/1993 e , as duas últimas, um benefício social não especificado.
Inicialmente não há impedimento à acumulação da pensão militar como um benefício social, já que os impedimentos de acumulação com a pensão militar previstos pela Lei 3.765/1960 restringem-se apenas aos relativos a proventos ou a vencimentos.
No entanto, entende-se que o que deve ser revisto pelo INSS é a legalidade da continuidade do pagamento do benefício social, vide Acórdão 4808/2021-TCU-Primeira Câmara, de relatoria do Ministro Weder de Oliveira:
'Sumário: PENSÃO MILITAR. NÃO INCIDÊNCIA DOS IMPEDIMENTOS DE ACUMULAÇÃO PREVISTOS NA LEI 3.765/1960. LEGALIDADE DA PENSÃO. PERCEPÇÃO ACUMULADA DE AMPARO SOCIAL AO IDOSO PELO INSS, BENEFÍCIO DE PRESTAÇÃO CONTINUADA (BPC) . BENEFÍCIO SOCIAL DESTINADO A IDOSOS QUE NÃO TENHAM NENHUMA OUTRA FONTE DE RENDA. LEI 8.742/1993. POSSIBILIDADE DE PERCEPÇÃO IRREGULAR DO BPC. NECESSIDADE DE REVISÃO DO PAGAMENTO DO AMPARO SOCIAL PELO INSS. DILIGÊNCIA.'
Pelo exposto, entende-se que o ato pode ser considerado legal e registrado e que seja feita diligência ao Instituto Nacional do Seguro Social (INSS) acerca da revisão prevista no art. 21 da Lei 8.742/1993, com vistas a esclarecer, no prazo de 15 (quinze) dias, se as Sras. ZENAIDE DA CRUZ CALDAS, ZENEIDE DA CRUZ GUERRA e ZULEIDE PIRES DA CRUZ devem ou não continuar a receber o benefício social, uma vez que não mais preencheriam as condições de habilitação, pela percepção de pensão militar deixada pelo pai.
9.4. O quadro resumo de ocorrências e, quando for o caso, o detalhamento da norma legal e da jurisprudência para a inconsistência acima elencada encontra-se no anexo II dessa instrução. 
9.5. Encaminhamento do ato: 
9.5.1. Considerar ILEGAL e recusar registro do ato de pensão militar de VIDAL BATISTA DA CRUZ do quadro de pessoal do órgão/entidade COMANDO DO EXÉRCITO, com base nos arts. 71, inciso III, da Constituição Federal, 1º, inciso V, e 39, inciso II, da Lei 8.443/1992 e 260, § 1º, do Regimento Interno.
9.5.2. Para o ato de pensão militar de VIDAL BATISTA DA CRUZ, diligenciar o Instituto Nacional do Seguro Social (INSS) acerca da revisão prevista no art. 21 da Lei 8.742/1993, com vistas a esclarecer, no prazo de 15 (quinze) dias, se as Sras. ZENAIDE DA CRUZ CALDAS e ZENEIDE DA CRUZ GUERRA devem ou não continuar a receber o benefício social, uma vez que não mais preencheriam as condições de habilitação, pela percep
 (...) 
CONCLUSÃO
10. A abrangência e a profundidade das verificações levadas a efeito fundamentam convicção de que o ato 2109/2016 pode ser apreciado pela ilegalidade, em razão das irregularidades apontadas no item Exame das Constatações desta instrução, que representam afronta à legislação e à jurisprudência de referência
PROPOSTA DE ENCAMINHAMENTO
11. Ante o exposto, com fundamento no art. 71, inciso III, da Constituição Federal, no art. 1º, inciso V, e art. 39, incisos I e II, da Lei 8.443/1992, no art. 260 do Regimento Interno do Tribunal de Contas da União, propõe-se: 
11.1. Considerar ILEGAL e recusar registro  do ato de pensão militar de VIDAL BATISTA DA CRUZ do quadro de pessoal do órgão/entidade COMANDO DO EXÉRCITO, com base nos arts. 71, inciso III, da Constituição Federal, 1º, inciso V, e 39, inciso II, da Lei 8.443/1992 e 260, § 1º, do Regimento Interno;
11.2. Para o ato de pensão militar de VIDAL BATISTA DA CRUZ, diligenciar o Instituto Nacional do Seguro Social (INSS) acerca da revisão prevista no art. 21 da Lei 8.742/1993, com vistas a esclarecer, no prazo de 15 (quinze) dias, se as Sras. ZENAIDE DA CRUZ CALDAS e ZENEIDE DA CRUZ GUERRA devem ou não continuar a receber o benefício social, uma vez que não mais preencheriam as condições de habilitação, pela percepção de pensão militar deixada pelo pai;
11.3. Com fulcro no art. 262, caput, do Regimento Interno deste Tribunal, determinar ao órgão/entidade COMANDO DO EXÉRCITO que: 
11.3.1. dispense a devolução dos valores indevidamente recebidos de boa-fé até a data da ciência do órgão/entidade COMANDO DO EXÉRCITO, do acórdão que vier a ser proferido, com base no Enunciado 106 da Súmula da Jurisprudência do TCU;
11.3.2. informe o teor do acórdão que vier a ser prolatado, encaminhando ao TCU, no prazo de trinta dias, comprovante da data de ciência pelo interessado, nos termos do art. 4º, § 3º, da Resolução TCU 170/2004;
11.3.3. emita novo ato, livre da irregularidade ora apontada, em substituição ao ato de Pensão militar de VIDAL BATISTA DA CRUZ, submetendo-o à nova apreciação por este Tribunal, na forma do artigo 260, caput, também do Regimento;
11.3.4. dê ciência, no prazo de quinze dias, contados da notificação, do inteiro teor desta deliberação ao interessado, alertando-o de que o efeito suspensivo proveniente da interposição de eventuais recursos junto ao TCU não o exime da devolução dos valores percebidos indevidamente, caso o recurso não seja provido; e
11.3.5. promova o recálculo do valor atualmente pago a título de reforma/pensão militar com base no posto/graduação incorreto, no prazo 15 (quinze) dias, contados a partir da ciência desta deliberação, sujeitando-se a autoridade administrativa omissa à responsabilidade solidária, em face de manifesta ilegalidade."
É o relatório.

não há.

Procurador Rodrigo Medeiros de Lima

PENSÃO MILITAR. ELEVAÇÃO DOS PROVENTOS EM FACE DA SUPERVENIÊNCIA DE INVALIDEZ QUANDO JÁ REFORMADO O EX-MILITAR. ILEGALIDADE. NEGATIVA DE REGISTRO. DETERMINAÇÕES.

PENSÃO MILITAR (PMIL)

Em exame, pensão militar concedida pelo Comando do Exército.
2.	Instruindo o feito, a Sefip propugna a negativa de registro do ato em face da inclusão, nos proventos, da vantagem prevista no art. 110, § 1º, da Lei 6.880/1980 (Estatuto dos Militares) , vinculada à constatação de invalidez do instituidor posteriormente à sua reforma, hipótese não contemplada no dispositivo.
3.	O MP/TCU põe-se de acordo.
4.	Em essência, acompanho os pareceres, como segue.
5.	Segundo informam os autos, o instituidor, sr. Vidal Batista da Cruz, graduado na ativa como soldado, foi transferido para a reserva remunerada em 1966. Nessas condições, o militar foi reformado ex officio em 1975, ao atingir a idade limite de permanência na reserva remunerada. Seus proventos foram definidos com base no soldo do mesmo grau hierárquico, situação que se manteve inalterada até seu falecimento, em 2008.
6.	Nada obstante, em 2012, quatro anos após a morte do militar, o Comando do Exército - provocado pela pensionista - procedeu à alteração do título de inatividade do sr. Vidal Batista da Cruz para vincular seus proventos ao soldo de terceiro-sargento. O fundamento para tanto seria o disposto no art. 110, § 1º, da Lei 6.880/1980 (Estatuto dos Militares) , na redação dada pela Lei 7.580/1986:
 "Art. 110. O militar da ativa ou da reserva remunerada, julgado incapaz definitivamente por um dos motivos constantes dos incisos I e II do art. 108, será reformado com a remuneração calculada com base no soldo correspondente ao grau hierárquico imediato ao que possuir ou que possuía na ativa, respectivamente. 
§ 1º Aplica-se o disposto neste artigo aos casos previstos nos itens III, IV e V do artigo 108, quando, verificada a incapacidade definitiva, for o militar considerado inválido, isto é, impossibilitado total e permanentemente para qualquer trabalho.
§ 2º Considera-se, para efeito deste artigo, grau hierárquico imediato:
a) o de Primeiro-Tenente, para Guarda-Marinha, Aspirante-a-Oficial e Suboficial ou Subtenente;
b) o de Segundo-Tenente, para Primeiro-Sargento, Segundo-Sargento e Terceiro-Sargento; e
c) o de Terceiro-Sargento, para Cabo e demais praças constantes do Quadro a que se refere o artigo 16."  (g. n.) 
7.	Como se vê, o benefício previsto no dispositivo é expressamente dirigido ao militar da ativa ou da reserva remunerada. Aliás, sua concessão é mesmo indissociável da imediata passagem do interessado - em caráter definitivo - para a inatividade. Logo, naturalmente, não se aplica aos militares que, quando reconhecido seu estado de invalidez, já se encontrem reformados.
8.	Sobre a matéria, a jurisprudência do Superior Tribunal de Justiça (STJ) , intérprete último da lei federal, há muito se encontra pacificada, como ilustra o precedente adiante reproduzido (grifei) :
"ADMINISTRATIVO. MILITAR. REFORMA. ALTERAÇÃO DE BENEFÍCIO. INCAPACIDADE SUPERVENIENTE. ART. 110, § 1º, C/C ART. 108, V, DA LEI 6.880/80. MILITARES DA ATIVA OU RESERVA REMUNERADA. RESTRIÇÃO. MILITAR JÁ REFORMADO. IMPOSSIBILIDADE. 
1. A reforma do militar com a remuneração calculada com base no soldo correspondente ao grau hierárquico imediato ao que possuir ou que possuía na ativa, nos termos do art. 110, § 1º, c/c o art. 108, V, da Lei 6.880/80, restringe-se aos militares da ativa ou reserva remunerada, na exata disposição do caput do art. 110, não sendo possível a concessão de tal benesse àqueles militares já reformados. 
2. Recurso especial não provido" (REsp 1.340.075/CE, Rel. Min. Castro Meira, Segunda Turma, julgado em 9/4/2013, DJe de 15/4/2013; g. n.) .
9.	Como anotou a Sefip, tal entendimento também foi esposado pelo Plenário desta Corte de Contas, por meio do Acórdão 2.225/2019.
10.	Ilegais, pois, na forma em que concedidos, os benefícios outorgados às sras. Elane Cristina Pires da Cruz, Eliana Cruz Machado, Zenaide da Cruz Caldas, Zeneide da Cruz Guerra e Zuleide Pires da Cruz.
11.	De passagem, conforme apurou a Sefip, deve-se anotar o recebimento, pelas sras. Zenaide da Cruz Caldas, Zeneide da Cruz Guerra e Zuleide Pires da Cruz, de benefício de amparo ao idoso (BPC) , previsto na Lei 8.742/1993, vantagem em relação à qual não mais preencheriam as condições de habilitação, pela percepção de pensão militar deixada pelo pai.
12.	Assim, deve ser dada ciência desta deliberação ao Instituto Nacional do Seguro Social, para adoção das medidas pertinentes em face do possível recebimento indevido de benefício assistencial.
	Diante do exposto, voto no sentido de que este Colegiado adote a deliberação que ora submeto a sua apreciação.
							TCU, Sala das Sessões, em 26 de abril de 2022.
BENJAMIN ZYMLER 
Relator